【裁判字號】    99,交聲,1680
【裁判日期】    990709
【裁判案由】    聲明異議
【裁判全文】
臺灣臺中地方法院交通事件裁定        99年度交聲字第1680號
原處分機關  交通部公路總局臺中區監理所（臺中市監理站）
異  議  人
即受處分人  甲○○
上列受處分人因違反道路交通管理處罰條例案件，對於交通部公
路總局臺中區監理所九十九年四月六日所為之裁決（裁監稽違字
第裁六一－ＤＢ0000000號裁決書），聲明異議，本院裁
定如下：
    主    文
原處分撤銷。
甲○○汽車駕駛人，領有普通重型機器腳踏車駕駛執照，駕駛大
型重型機器腳踏車，處罰鍰新臺幣壹仟捌佰元。
    理    由
一、原處分機關【即交通部公路總局臺中區監理所（臺中市監理
    站）】係以：異議人即受處分人甲○○（原名為柯俊昇，已
    於民國八十八年間改名為甲○○，本案原處分機關之裁決書
    誤載為柯俊昇；下稱受處分人）於九十九年三月二十日二十
    三時四十九分許，騎乘ＧＹ－五七號大型重型機器腳踏車（
    排氣量六四九ＣＣ，下稱前開大型重型機車），行經桃園縣
    大溪鎮○○路與仁和路口處，因有越級駕駛、領有普通重型
    機器腳踏車駕駛執照，駕駛大型重型機器腳踏車之違規行為
    ，經桃園縣政府警察局大溪分局圳頂派出所警察攔停，並依
    違反道路交通管理處罰條例第二十二條第一項第五款規定，
    以桃警局交字第ＤＢ0000000號違反道路交通管理事
    件通知單（下稱前開舉發通知單）當場舉發。嗣經原處分機
    關以受處分人係違反道路交通管理處罰條例第二十一條第一
    項第二款「領有機器腳踏車駕駛執照，駕駛小型車」之規定
    ，於九十九年四月六日以裁監稽違字第裁六一－一ＡＢ二七
    四四八一號裁決書裁處受處分人罰鍰新臺幣（下同）六千元
    等語。
二、聲明異議意旨略以：受處分人係領有普通重型機器腳踏車之
    駕駛執照及小型車之駕駛執照，原處分機關竟依道路交通管
    理處罰條例第二十一條第一項第二款「領有機器腳踏車駕駛
    執照，駕駛小型車」之規定裁處，明顯與法不合，本件應依
    該條例第二十二條第一項第五款（即前開舉發通知單記載之
    違規法條）或同條例第六款予以裁處較正確，爰聲明異議等
    語。
三、按汽車駕駛人，領有普通重型機器腳踏車駕駛執照，駕駛大
    型重型機器腳踏車者，處新臺幣一千八百元以上三千六百元
    以下罰鍰，並禁止其駕駛。道路交通管理處罰條例第二十二
    條第一項第五款定有明文。又大型重型機器腳踏車係指汽缸
    總排氣量逾二百五十立方公分之二輪機器腳踏車或電動機器
    腳踏車之馬達及控制器最大輸出馬力逾四十馬力（ＨＰ）之
    二輪機器腳踏車，亦為道路交通安全規則第三條第六款第二
    目所明定。經查：
  (一)受處分人於前揭時地，因僅領有普通重型機車駕駛執照而騎
    乘前開大型重型機車之違規行為經警攔停舉發等情，為受處
    分人所共認，並有前開舉發通知單、機車車籍查詢表、機車
    駕駛人作業查詢表在卷可按。是受處分人係考領普通重型機
    車駕駛執照而駕駛大型重型機車之違規事實，堪以認定。
  (二)原處分機關雖認受處分人前開違規行為，應依同條例第二十
    一條第一項第二款之規定裁處，並於移送書中影印道路交通
    管理處罰條例第九十二條第二項、違反道路交通管理事件統
    一裁罰基準及處理細則第二條第三項等規定為附件，作為其
    裁處之論據。惟按法規係由「構成要件」及「法律效果」二
    部分所構成之條件式命題，此一普遍抽象之規定，必須適用
    於具體個別之社會生活事實，對其賦予一定之法律效果，在
    其涵攝適用上，應先為事實之調查及認定，再對法律構成要
    件之內容為解釋及認定，並依所認定之事實進行涵攝，以判
    斷是否與構成要件要素該當，爾後再核定其法律效果。又道
    路交通管理處罰條例第二十二條第一項第五款係以「領有普
    通重型機器腳踏車駕駛執照，駕駛大型重型機器腳踏車」為
    其構成要件，本件受處分人前開違規事實與此要件完全合致
    。且查：
  1.觀諸道路交通管理處罰條例第二十一條第一項第二款係規定
    ：「領有機器腳踏車駕駛執照，駕駛小型車」，依其構成要
    件，其文義已明揭汽車駕駛人領有機器腳踏車駕駛執照而駕
    駛小型車之情形，再佐以同條例道路交通管理處罰條例第二
    十二條第一項第五款所規定「領有普通重型機器腳踏車駕駛
    執照，駕駛大型重型機器腳踏車」之體系解釋，若係領有普
    通重型機器腳踏車駕駛執照，而駕駛大型重型機器腳踏車者
    ，因其係「領有機器腳踏車駕駛執照」之駕駛人，且所駕駛
    之車類為「機器腳踏車」，並非駕駛「小型車」。則本件受
    處分人之前開違規行為，顯非前開條例第二十一條第一項第
    二款所規範處罰之對象，甚為明確。至道路交通管理處罰條
    例第九十二條第二項規定，係指大型重型機器腳踏車可行使
    之「路權」比照小型汽車。而違反道路交通管理事件統一裁
    罰基準及處理細則第二條規定大型重型機器腳踏車違反本條
    例規定之「處罰」，除基準表另有規定外，應比照小型車之
    裁罰基準辦理，則其「法律效果」如何決定、適用問題，不
    得因該法律效果係比照小型車，即反謂在構成要件之解釋、
    適用上，亦得擴張解釋並認為機器腳踏車之定義比照小型車
    ，而無視道路交通安全規則第三條第六款第二目業已就大型
    重型機器腳踏車為定義性之規定，亦甚明灼。
  2.再者，道路交通管理處罰條例第二十一條第一項第九款固亦
    有「其他未依駕駛執照之持照條件規定駕車」之規定，然在
    同條例（法律位階）另有具體規範條文可資援引（本案即為
    同條例第二十二條第一項第五款規定）之情形下，自應優先
    適用該具體規範之條文，而非適用抽象、概括之「其他未依
    駕駛執照之持照條件規定駕車」規定，否則，就本質上為屬
    抽象、概括之「其他未依駕駛執照之持照條件規定駕車」規
    定，倘得任由主管機關以法規命令等方式，將其母法（即為
    屬法律位階之道路交通管理處罰條例）已為具體規範之規定
    加以排除適用，則立法者在母法所為具體規範之條文，豈非
    遭架空而形同具文並將失其規範之意義？從而，受處分人於
    前揭時地，因領有普通重型機車駕駛執照而騎乘前開大型重
    型機車之違規行為，核與道路交通管理處罰條例第二十二條
    第一項第五款規定之構成要件完全合致，且立法者就此種違
    規行為既於道路交通管理處罰條例第二十二條第一項第五款
    已另為具體規範而為規定，依前開說明，自應優先適用道路
    交通管理處罰條例第二十二條第一項第五款之規定，附此敘
    明。
四、綜上所述，前開舉發通知單以受處分人係有「領有普通重型
    機器腳踏車駕駛執照，駕駛大型重型機器腳踏車」之違規行
    為，並依道路交通管理處罰條例第二十二條第一項第五款加
    以舉發，核無違誤。原處分機關改依道路交通管理處罰條例
    第二十一條第一項第二款之規定，裁處受處分人罰鍰六千元
    ，尚有未洽，受處分人據以聲明異議，為有理由，自應由本
    院將原處分撤銷，並依道路交通管理處罰條例第二十二條第
    一項第五款之規定，諭知受處分人罰鍰一千八百元，以資適
    法。
據上論斷，應依道路交通管理處罰條例第八十七條、道路交通案
件處理辦法第二十條，裁定如主文。
中    華    民    國    99    年    7     月    9     日
                  交通法庭  法  官  何世全
以上正本證明與原本無異。
如不服本裁定應於送達後5日內向本院提出抗告狀。
                            書記官  陳建分
中    華    民    國    99    年    7     月    9     日

司法院資訊處製作；財團法人民間司法改革基金會備份。
